【裁判字號】    89,上訴,2216
【裁判日期】    891004
【裁判案由】    偽造文書等
【裁判全文】
臺灣高等法院臺中分院刑事判決                  八十九年度上訴字第二二一六號
    上  訴  人
    即  被  告  壬  ○
    選任辯護人  劉進堂
右上訴人即被告因偽造文書等案件，不服臺灣彰化地方法院八十九年度訴字第二五○
號，中華民國八十九年十月四日第一審判決（起訴案號：臺灣彰化地方法院檢察署八
十八年度偵字第一一三四九號），提起上訴，本院判決如左：
      主  文
原判決撤銷。
壬○共同連續意圖為自己不法之所有，以詐術使人將本人之物交付，處有期徒刑壹年
陸月。
      事  實
一、壬○與其夫周生木（業經臺灣彰化地方法院判處罪刑確定在案），於民國八十五
    年十月間，共同在彰化縣溪州鄉○○村○○路一四號，先由壬○具名自任會首招
    募民間互助會（以下簡稱Ａ會），會款每月新臺幣（下同）二萬元，會員共計三
    十六員（含會首），利息採內標方式，每月五日在同前址開標，期間自八十五年
    十月五日起至八十八年九月五日止，甲○○、王俊瓔、丑○均以本人名義，各參
加二會，另王千美以本人名義、庚○○以「金紙店」名義、乙○○與戊○○夫妻
    以「阿銘（明）」與「阿卿」名義、己○○以「阿寶」名義，各參加一會。詎至
    八十七年底，壬○與周生木夫妻二人明知本身財力狀況惡化，無力支付會款，惟
    因需款窘急，竟萌生意圖為自己不法所有之概括犯意聯絡，又在彰化縣溪州鄉○○村○○路一四號，由周生木具名擔任會首佯為招募民間互助會（以下簡稱Ｂ會
    ），會款每月三萬元，會員共計二十六員（含會首），利息採內標方式，每月一
    日在同前址開標，期間自八十七年十二月一日起至九十年一月一日止，甲○○、
    王俊瓔、王千美、辛○○○、林茂榮、丙○○與己○○夫妻等會員均不知有詐而
    陷於錯誤，致以本人之名義各參與一會或二會（丙○○二會，餘均一會），並因
    而各交付每會之首會會款三萬元予壬○、周生木收執。壬○與周生木二人並賡續
    前開意圖不法所有之概括犯意連絡，即自該時起，以迄八十八年九月初止，連續
    七次於開標日向Ａ會之活會會員謊稱係由甲○○、丑○（一次）、阿寶（即己○○）、「金紙店」（即庚○○）、阿明（即乙○○）、「劉淑惠」、「阿英」、
    「永富」等七人中之一人以三千二百元至三千五百元不等之不詳金額標金標得，
    而由壬○、周生木以當次所稱之得標金額為據，向各活會會員收取約一萬六千五
    百元至一萬六千八百元不等之會款。復自八十八年一月間起，迄八十八年九月初
    止，連續五次向Ｂ會活會會員謊稱係由王千美、丙○○（一次）、林茂榮、「鄭
    明智」、「海華」（係由其自行承接之會員）等五人得標，而由壬○、周生木以
    三萬元扣除當次所稱之得標金額為據，向各活會會員收取活會款，均使各該活會
    會員陷於錯誤而交付各次會款。迨至八十八年九月上旬Ａ會會期屆滿，甲○○、
    丑○、庚○○、乙○○、己○○等活會會員，欲前去向壬○與周木生夫妻收取Ａ
    會之尾會會款時，壬○與周木生心知已無法隱瞞，旋即於同年九月八、九日，分
    文未付逃匿無蹤，Ｂ會亦隨之停會，甲○○等人始悉受騙。總計Ａ會至少詐得七
    十九萬二千元活會會款，Ｂ會至少詐得首會會款七十二萬元及活會會款二百六十
    五萬元與以「海華」之名得標時所收取之死會款十二萬元。
二、案經被害人甲○○、王千美之夫丁○○、庚○○、戊○○、乙○○、丑○、辛○○○、林茂榮、癸○○等人訴由法務部調查局彰化縣調查站移送臺灣彰化地方法
    院檢察署檢察官偵查起訴。
      理  由
一、右揭犯罪事實，業據上訴人即被告壬○於原審及本院審理中坦承不諱，而Ａ會會
    期於八十八年九月五日屆滿時，理應僅餘一名活會會員可得尾會會款，惟竟尚有
    甲○○、丑○（一會）、阿寶（即己○○）、「金紙店」（即庚○○）、阿明（
    即乙○○）、「劉淑惠」、「阿英」、「永富」等八員均活會，及Ｂ會停會時，
    經活會會員間之相互聯絡，發現已得標名單中至少有會員王千美、丙○○、林茂
    榮、「鄭明智」、「海華」等五人未曾得標等情，亦據告訴人甲○○、丁○○、
    庚○○、戊○○、乙○○、丑○、辛○○○、林茂榮、癸○○等人分別於法務部
    調查局彰化縣調查站調查、偵查、原審及本院審理中指訴綦詳且彼此所述相符，
    足見被告確有於Ａ會中謊稱該應得尾會八員中之七員得標而詐得活會會款，及於
    Ｂ會中至少已有謊稱王千美、丙○○、林茂榮、「鄭明智」、「海華」等會員得
    標之情事；再者，被告於原審審理中自承Ａ會自八十七年底開始偷標，偷標的會
    錢都拿去還別地方欠的債務（見原審卷第七十一頁），足徵被告於八十七年底招
    集Ｂ會之當時，業已財務惡化困難，且Ｂ會至八十八年九月停會時，甫進行之九
    會中即至少謊稱五名會員得標，而詐得活會款項，故被告確於招集Ｂ會時，已有
    意圖為自己不法所有之詐欺犯意甚明。至Ｂ會中之會員「海華」，被告雖辯稱該
    會原有意招募「海華」參加，嗣於會單寫好後，「海華」稱無力繳款而退出，故
    該會係由其自行承接等語，其事後以「海華」名義得標，並無冒標詐欺情事云云
    ；就此部分之事實，固經證人即「海華」之夫楊嘉永於本院到庭結證屬實，然被
    告既於招募Ｂ會時，已具詐欺犯意如前述，則其於該會進行中，以「海華」之名
    得標，而收取會員所繳會款，仍難認無詐欺犯行。總計Ａ會詐得至少七十九萬二
    千元（即八十七年十二月五日一次，活會收取十員；八十八年一月五日至八十八
    年八月五日間，除八十八年三月五日係由丑○得標，業據丑○於法務部調查局彰
    化縣調查站調查時陳述甚明外，其餘七次投標日至少謊標六次，如按最有利於被
    告之認定，則為：同年二月五日一次，活會收取八員，同年四月五日至同年八月
    五日五次，各次活會均收取六員，得標金額以三千五百元計算，共收得活會款七
    十九萬二千元），Ｂ會詐得首會會款七十二萬元（即二十六會減除會首一會及被
    告以「海華」之名所加入之一會，每會繳三萬元），活會會款至少二百六十五萬
    元（即八十八年一月一日至同年九月一日間，共投標九次，被告以「海華」之名
    得標一次，謊標四次，按最有利於被告之認定，被告自八十八年五月一日至同年
    九月一日謊標四次，及以「海華」之名得標一次，計收得活會五次，每次二十員
    ，以得標金額三千五百元計算，共二百六十五萬元），及以「海華」之名得標時
    所收死會會款四員共十二萬元。此外，復有互助會單影本二紙在卷可資佐證，本
    件罪證明確，被告犯行堪以認定。
二、核被告所為，係犯刑法第三百三十九條第一項之詐欺取財罪。其與周生木間有犯
    意聯絡及行為分擔，均為共同正犯。被告先後多次詐欺犯行，時間緊接，觸犯同
    一罪名，顯係基於概括犯意為之，應依刑法第五十六條連續犯之規定論以一罪，
    並加重其刑。公訴意旨雖認被告係以偽造會員標單之方式冒標會款，另犯刑法第
    二百十六條、第二百十條之行使偽造私文書罪，然訊之被告堅決否認有偽造標單
    冒標之情事，且自始供稱其係直接向會員謊稱為某一會員得標，標金若干，並未
    填寫標單等語；經查本件告訴人乙○○、戊○○於偵查中固曾指稱標會時要寫標
    單，寫名字及金額等語，然其二人又同時指稱，被告都隨便說個名字得標，來向
    彼等收錢（見偵卷第十七頁）。此外，並無任何被告書寫之標單可供查證，參以
    民間互助會多有以電話委託標會之情事，且並非每次開標時均有會員到場，本件
    並無任何事證足認被告確已書寫標單冒標，自不能以推測之詞，遽認被告係以偽
    造標單之方式冒標，是其被訴行使偽造私文書部分，自屬不能證明，惟因公訴意
    旨認此部分與前述詐欺部分有牽連犯裁判上一罪之關係，爰不另為無罪之諭知。
    又公訴意旨另認被告就Ｂ會有冒用「阿美」、「阿玉」之名標會，且冒丙○○之
    名標會二次，亦均有行使偽造私文書及詐欺罪之犯行；然訊之被告堅稱僅謊稱王
    千美、林茂榮、丙○○及「鄭明智」之名得標各一次，而告訴人所指被告冒標情
    事，均未據提出相關紀錄得標情形之標單以供查核，自不能以推測之詞，遽認被
    告有該部分之犯行，惟因公訴意旨所認該部分犯行與前述詐欺部分，各有想像競
    合或牽連犯之裁判上一罪關係，亦不另為無罪之諭知。原審法院因認被告罪證明
    確，而予論科，固屬有據；然原判決誤認：(一)被告係以偽造標單方式冒標會款，
    另犯行使偽造私文書罪，(二)被告向已得標之死會會員收取之會款亦屬詐欺犯行（
    按已得標之死會會員繳納死會會款，乃其依約應履行之債務，被告並無對之施用
    詐術，自不構成詐欺罪），(三)被告就Ｂ會詐欺之次數為六次，且未就被告全部詐
    欺之金額為妥適之認定，均有未洽。被告上訴意旨否認偽造標單冒標，並指摘原
    判決不當，即有理由，應由本院將原判決撤銷改判。爰審酌被告素行，犯罪之動
    機、目的、手段、所生之危害致使會員多人損失甚大，迄未與告訴人達成和解，
    而犯罪後尚能坦承犯行之態度等一切情狀，量處如主文第二項所示之刑示懲。
據上論斷，應依刑事訴訟法第三百六十九條第一項前段、第三百六十四條、第二百九
十九條第一項前段，刑法第二十八條、第五十六條、第三百三十九條第一項，罰金罰
鍰提高標準條例第一條前段，判決如主文。
經檢察官子○○到庭執行職務。
中      華      民      國      九十    年      二      月    二十二    日
                                  臺灣高等法院臺中分院刑事第六庭
                                        審判長法  官  李  文  雄
                                              法  官  龔  永  昆
                                              法  官  邱  顯  祥
右正本證明與原本無異。
檢察官得上訴。
如不服本判決應於收受送達後十日內向本院提出上訴書狀，其未述上訴之理由者並
得於提起上訴後十日內向本院補提理由書（均須按他造當事人之人數附繕本）。
                                              書記官  籃  營  昌
中      華      民      國      九十      年      二      月   二十三   日
                                                                        Ｄ


司法院資訊處製作；財團法人民間司法改革基金會備份。
